Inventaris van het archief van de heerlijkheid Terschelling, 1322-1615
Nationaal Archief, Den Haag
- Stukken betreffende rechten en bevoegdheden., A.
  - Liquidatie van de heerlijkheid., b.
    - Missive van Jacob Boonen, raad van Karel, graaf van Aremberg, aan de burgemeesters van de heerlijkheid van Terschelling, betreffende een inspektie op de heerlijkheid, vanwege de mogelijke aankoop door Cornelis Cornelisz., 1610.; 5; 1 stuk
    - Rapport van Dirk Duyst van Voorhout en mr. Dirk van Rinnegom, gemaakt in opdracht van Karel, graaf van Aremberg, over de rechten en inkomsten van de heerlijkheid Terschelling, authentiek afschrift, 1611.; 1611; 6; 1 katern
    - Akten van procuratie, afgegeven door Karel, graaf van Aremberg, aan Dirk Duyst van Voorhout, om de heerlijkheid Terschelling te verkopen, 1614.; 7, 7.1; 1 charter en 1 stuk
      - Akte van procuratie, 7.1
      - Overige stuk(ken) (niet apart geborgen), 7
    - Authentiek uittreksel betreffende de koop van de heerlijkheid Terschelling, door de Staten van Holland, 1614.; 8; 1 stuk
    - Akte van verklaring door Bartholda van Swieten, gemachtigde van de Staten van Holland, dat zij tot een overeenkomst is gekomen met Karel, graaf van Aremberg, in zake de verkoop van de heerlijkheid, 1614.; 9; 1 stuk
    - Akte van procuratie, afgegeven door Karel, graaf van Aremberg, aan mr. Arnout van Barendrecht, om de verkoop van de heerlijkheid Terschelling aan de Staten van Holland te regelen, afschrift, 1615; (ca. 1615).; 10; 1 stuk
    - Memorie in zake de voorwaarden, waarop Karel, graaf van Aremberg, de heerlijkheid Terschelling aan de Staten van Holland verkoopt, (ca. 1615).; 11; 2 stukken
      In duplo.
    - Stukken betreffende de verkoop van de heerlijkheid Terschelling door Karel, graaf van Aremberg, aan de Staten van Holland, 1615.; 12, 12.1, 12.2; 2 charters en 1 stuk
      - 1615 maart 11, 12.1
      - 1615 maart 23, 12.2
      - Overige stuk(ken) (niet apart geborgen), 12
    - Rekening van de goederen, aangeboden aan Karel, graaf van Aremberg, bij de overdracht van de heerlijkheid Terschelling, 1615.; 13; 1 stuk
    - Lijst van de stukken betreffende de heerlijkheid Terschelling, bij de verkoop van de heerlijkheid aan de Staten van Holland overgedragen, met afschrift, 1615; (ca. 1615).; 14; 2 katernen
    - Akte van overdracht door Rogier van Rinnegom, gemachtigde van Karel, graaf van Aremberg, van de heerlijkheid Terschelling aan de Staten van Holland, authentiek afschrift., 1615; 15; 1 stuk
- Stukken betreffende het bestuur van de heerlijkheid., B.
  - Algemeen., a.
    - Akte van bescherming van graaf Willem VI van Holland, voor de inwoners van de heerlijkheid Terschelling, met toestemming om in Holland en Friesland handel te drijven, zolang de Friezen niet onderworpen zijn, 1405; 16.1 - 16.3; 3 charters, aan elkaar gehecht
      met akten van bevestiging, 1479 en 1497
      (reg. nrs. 2, 9, 10).
      - 1405, 16.1
        2 1405 april 20
        Willem, hertog in Beieren, oorkondt, dat de inwoners van der Selling geen hinder mogen ondervinden van zijn onderdanen en van de kapitein van Staveren, totdat hij de Friezen heeft verslagen, waarna hij ze aanneemt als zijn onderdanen; voorts staat hij hen toe om handel te drijven met de Friezen, gedurende de voornoemde tijd.
        Den Hage, 20 april 1405
        Oorspr. (Inv. nr. 16), met afhangend zegel, met tegenzegel van de oorkonder in groene was.
        Vastgehecht aan de akten d.d. 1479 september 6 en 1497 maart 29 (reg. nrs. 9 en 10).
        Authentiek afschrift, (ca. 1529) (Inv. nr. 4.).
        Gedrukt: G.F. Schwartzenberg, Groot Placaat en Charter-Boek van Vriesland, Leeuwarden 1768, deel I, p. 350.
      - 1479, getransfigeerd, 16.2
        9 1479 september 6
        Maximiliaen en Marie, hertog en hertogin van Oostenrijk, oorkonden, dat zij de privleges, die de inwoners van der Scellingen hebben gekregen van de hertogen Willem (d.d. 1405 april 20, regest nr. 2) en Jan van Beieren, van hertog Jan van Brabant en de hertogen Philips en Karel van Bourgondië, waarin staat dat zij geen hinder mogen ondervinden van hun onderdanen of de kapitein van Staveren, bevestigen dat zij hen zullen beschermen tegen een ieder die deze privileges schendt.
        5 september 1479
        Oorspr. (Inv. nr. 16), met uithangend geschonden zegel, met tegenzegel van de oorkonders in rode was.
        Vastgehecht aan de akten d.d. 1405 april 20 en 1497 maart 29 (reg. nrs. 2 en 10).
      - 1497, getransfigeerd, 16.3
        10 1497 maart 29
        Phillips, aartshertog van Oostenrijk, oorkondt, dat hij de privileges, die de inwoners van Scelling hebben gekregen van zijn voorvaderen, graven van Holland, bevestigt, zodat zij voortaan ongehinderd in Holland, Zeeland en Friesland handel mogen drijven en dat hij hen beschermt tegen een ieder die deze rechten schendt.
        29 maart 1497
        Oorspr. (Inv. nr. 16), met uithangend kleinzegel van de oorkonder in rode was was.
        Vastgehecht aan de akten d.d. 1405 april 20 en 1479 september 6 (reg. nrs. 2 en 9).
        Gedrukt: G.F. Schwartzenberg, deel I, p. 777.
    - Ordonnanties, privileges, memories en instructies betreffende het bestuur van de heerlijkheid Terschelling, Afschriften en en concepten, 1469-1575; (16e eeuw).; 17; 1 pak
      (reg. nrs. 7, 11, 12).
      Geliasseerd geweest. Zie A. Telting. Verslagen en Mededeelingen van de Vereeniging tot uitgave der bronnen van het Oude Vaderlandsche Recht. Vierde deel, nr. VI en vijfde deel, nr. II.
      7 (ca. 1469)
      Kaerle, hertog van Bourgondië, oorkondt dat hij de inwoners van Scellinck tolvrijheid verleent.
      Uittreksel, (16e eeuw) (Inv. nr. 17).
      11 1500 februari 5
      Philips, aartshertog van Oostenrijk, oorkondt, dat hij naar aanleiding van de brandschatting en vervanging van de overheid op de Schellinck door Henrick, hertog van Saxen, potestaat van Friesland, de heer van Egmont, stadhouder-generaal van Holland, Zeeland en Friesland als beschermer van de Schellinck aanstelt.
      Gendt, den 5e dach van ffebruario 1499
      Afschrift, (16e eeuw) (Inv. nr. 17).
      12 1500 september 5
      Philips, aartshertog van Oostenrijk, oorkondt, dat hij de privileges, die de inwoners van der Schellinck hebben gekregen van zijn voorvaderen, graven en gravinnen van Holland bevestigt en dat hij hen beschermt tegen overtreders van deze privileges.
      Den Hage, 5 september 1500
    - Ordonnanties van de heerlijkheid Terschelling, vastgesteld door Johan van Ligne, graaf van Aremberg, authentiek afschrift; en afschrift, z.d.; 1562; 1611; 18; 2 katernen
  - Personeel, belast met het bestuur van de heerlijkheid., b.
    - Akte van overeenkomst tussen Margaretha van der Marck, gravin van Aremberg, en Gerbrant Walckama, over de inkomsten en de taak van de drossaard van de heerlijkheid Terschelling, authentiek afschrift., 1569; 19; 1 katern
    - Akte houdende voorwaarden van Margaretha van der Marck, gravin van Aremberg, voor Lambert Vollenhove, in zake het ambt van drossaard, dijkgraaf en ontvanger van de heerlijkheid Terschelling, 1598.; 20; 1 stuk
- Stukken betreffende het beheer van de heerlijkheid en heerlijke rechten., C.
  - Algemeen., a.
    - Memorie inzake de inkomsten van Karel, graaf van Aremberg, uit de heerlijkheden Terschelling, Heemskerk, Nieuwkoop, Noorden, Achttienhoven, Wedde, Oosthuizen en Etersheim, en de te verrichten werkzaamheden, met bijlage; (ca. 1603); 1603; 21; 1 omslag
    - Lijst houdende opgave van de inkomsten en uitgaven van de heerlijkheid Terschelling over de jaren 1599-1609, (ca. 1609).; 22; 2 katernen
    - Denombrement van de heerlijke rechten en inkomsten van de heer van Terschelling; met aantekening betreffende privileges, bestuur en achterstallige cijns, (ca. 1611).; 23; 1 katern
    - Lijst houdende opgave van de heerlijke rechten van de heerlijkheid Terschelling en hun geschatte opbrengst, (ca. 1615).; 24; 1 katern
  - Bijzonder., b.
    - Financieel beheer., I.
      - Rekening van Wouter Pietersz. Sterenberg, drossaard en rentmeester van de heerlijkheid Terschelling, van de inkomsten uit de heerlijkheid over, 20 maart 1582-20 maart 1583.; 25; 1 katern
      - Memorie van Lambert Vollenhove voor de gravin van Aremberg, betreffende de rekeningen van de drossaards van de heerlijkheid Terschelling en de inkomsten uit de heerlijkheid, 1598.; 26; 1 stuk
    - Het strandrecht., II.
      - Plakkaat, uitgevaardigd door Cornelis van Zevenbergen voor de inwoners van de heerlijkheid Terschelling, om alle aangespoelde en opgeviste goederen aan te geven bij de drossaard van de heerlijkheid, (16e eeuw).; 27; 1 stuk
      - Attestaties van (oud)-burgemeesters en schepenen van de heerlijkheid Terschelling, op verzoek van Jan van Veen, drossaard van de heerlijkheid, betreffende ontvangst van 10 procent van de opbrengst van gestrande schepen, 1 origineel en 1 afschrift, (17e eeuw).; 1605; 28; 2 stukken
      - Attestatie van Terschellinger zeelieden, op verzoek van Jan van Veen, drossaard van de heerlijkheid Terschelling, betreffende gestrande schepen, 1606.; 29; 1 stuk
      - Ordonnantie voor de inwoners van de heerlijkheid Terschelling, betreffende de strandvonderij, vastgesteld door Karel, graaf van Aremberg, authentiek afschrift., 1612; 30; 1 katern
    - Het recht van aanwas., III.
      - Schets van een plan tot bedijking van de aanwassen ten zuiden van Stryp (het Nieuwland), 1533; ---; M.S. pentekening 21,5 x 29 cm stuk
        zuiden boven.
        Op de kaart gegevens van een meting.
        Oud nr. 31. Overgebracht naar 4.VTHR 4251
      - Schets van het eiland Terschelling en van een plant tot bedijking van de aanwassen ten zuiden van Stryp (het Nieuwland), (ca. 1560); ---; M.S. pentekening 30 x 42,5 cm 1 stuk
        Pentekening vervaardigd door Jacob Heeres
        noorden boven
        Oud nr. 32. Overgebracht naar 4.VTHR 4251
      - Verbaal van een meting door Hendrik Jansz. Zeger, met een schets van een plan tot bedijking van de aanwassen ten zuiden van Stryp (het Nieuwland), (ca. 1566); ---; pentekening 21 x 30 cm 1 stuk
        zuid westen boven
        Oud nr. 33. Overgebracht naar 4.VTHR 4251
      - Schets van het eiland Terschelling en van de aanwassen ten zuiden van Stryp (het Nieuwland), (eind 16e eeuw); ---; M.S. pentekening 38 x 51 cm 1 stuk
        zuiden boven
        Oud nr. 34. Overgebracht naar 4.VTHR 4251
      - Octrooi, verleend door Margaretha van der Marck, gravin van Aremberg, aan Lambert Vollenhove, voor de bedijking en het gebruik van de aanwassen in de heerlijkheid Terschelling voor 2 x 24 jaar en voor vrijstelling van pacht gedurende de eerste 24 jaar, met akte van schenking door Margaretha van der Marck, gravin van Aremberg aan Lambert Vollenhove van 20 morgen land in de Striper buitengronden; authentiek afschrift,; en afschrift, (17e eeuw); 1599; 1608; 35; 2 stukken, aan elkaar gehecht
      - Octrooi, verleend door Margaretha van der Marck, gravin van Aremberg, aan Lambert Vollenhove, voor vermindering van de pacht voor de te bedijken aanwassen in de heerlijkheid Terschelling van jaarlijks 250 Carolusgulden en voor vrijstelling van betaling van het tiendgeld van 20 morgen land in de Striper buitengrond, authentiek afschrift; en afschrift, (17e eeuw).; 1599; 1608; 36; 2 stukken, aan elkaar gehecht
      - Octrooi, verleend door de Staten van Holland, aan Jan Claesz. Croock en Pieter en Andries Petten, voor vrijstelling van een deel van de belastingen, te heffen op de te bedijken aanwassen in de heerlijkheid Terschelling en om zelf een dijkgraaf en heemraden aan te stellen, authentiek afschrift en afschrift, (17e eeuw).; 1601; 37; 1 katern en 1 stuk, aan elkaar gehecht
      - Attestatie door notaris David Mostart te Amsterdam, voor Lambert Vollenhove, betreffende de bedijking van de Striper buitengronden in de heerlijkheid Terschelling in het jaar 1601, door Pieter en Andries Petten en Jan Claesz. Croock, en de gewassen die zij in die polder verbouwd hebben, 1603.; 38; 1 stuk
    - Het recht van huisgeld., IV.
      - Memorie van de dorpen en het aantal huizen per dorp in de heerlijkheid Terschelling, z.d.; 39; 1 stuk
        Niet raadpleegbaar
    - Het recht van visserij en jacht., V.
      - Akte van overeenkomst tussen Karel, graaf van Aremberg, en de inwoners van de heerlijkheid Terschelling over achterstallige pacht en accijns, afschrift; 1611; (17e eeuw); 40; 1 katern
- Aanhangsel., D.
  - Akten van belening, akte van transport en rekeningen betreffende de heerlijkheid Terschelling, afschriften en uittreksels; 1417-1602; 1606; 41; 1 omslag
    (reg. nrs. 3, 14, 17).
  - Stukken betreffende de rechten en verpachting van Eierland, afschriften; 1558, 1566 en 1591; (17e eeuw); 42; 1 omslag
  - Akte van overdracht ten overstaan van burgemeesters en schepenen van de heerlijkheid Terschelling, door Reinier Ariansz., als gemachtigde van Thomas Kerckrinck en Margriet van Meeck, aan de Staten van Holland, van een huis, schuur en erf te Midsland, afschrift; 1605; (ca. 1610); 43; 1 stuk
  - Stukken, 44; onleesbaar door vocht 1 omslag
- Aanvulling 1991, E.
  Onderstaande stukken zijn in 1991 aangetroffen in een van de Verspreide Collecties van het Rijksarchief in Zuid-Holland.
  - Bestuur, a.
    - Akte van overeenkomst tussen Margaretha van der Marek en Robert van Lint over zijn taak en inkomsten als drost van Terschelling, 1563.; 45; 1 stuk
  - Beheer, b.
    - Patronaatsrecht, I.
      - Akte van uitspraak in een geschil tussen de vrouwe van Terschelling, heer Tjerk, priester, Sikke Fekkenz. en Sikke Jansz., kerkvoogden van Midsland enerzijds en Joost Jansz., pastoor aldaar, anderzijds over de begeving van de kerk, met akte van bevestiging; afschrift,; 1513; z.j.; 46; 1 stuk
        Regest nrs. 29 en 30.
        29 1513 november 23
        Jan Bannink, raad van het Hof van Holland en Jan Pels, priester, pastoor te Alkmaar, bemiddelen inhet geschil tussen Maria, weduwe van Cornelis vna Bergen als patrones van de jerk van Midsland, heer Tjerk, priester, Sikke Fekkenz. en Sikke Jansz., kerkvoogden enerzijds, en Joost Jansz., priester, pastoor van de kerk anderzijds, die bij proces onder censuur gesteld en verbannen is, waarbij zij uitspreken dat heer Tjerk de kerk en de pastorie moet ontruimen, heer Joost de kosten van h et proces vergoeden en bovendien de emolumenten van de kerk, hei hij ontvangen heeft te weten 22 gouden guldens en 10 stuivers teruggeven, terwijl heer Joost op eigen kosten absoluitei moet zien te verkrijgen van de tegen hem uitgesproken ban en censuur; de vrouwe moet toestaan, dat heer Joost, die met de kerk begiftigd is door Cornelis van Bergen, zijn dienst mag laten uitoefenen door heer Herman Florisz. van Hoorne, daar hij zelf niet bij de kerk woont, tegen 12 gulden te betalen uit de goederen van de kerk, totdat de vrouwe aan heer Joost een andere beneficie van dezelfde waarde zal hebben gegeven waarna zij een ander mag aanstellen.
        Antwerpen, 23 november 1513
        Geïnsereerd in de akte van 14 december 1513 (reg. nr. 30, inv.nr. 46)
        30 1513 december 14
        Maria, vrouwe van Terschelling enz., verklaart dat azij het geschil dat de inowners van Midsland in Terschelling hebben metheer Joost Jansz., priester van de kerk van Midsland, gelegd heeft in handen van mr. Jan Bannink, raad van het Hof van Holland, en mr. Jan Pels, priester, pastoor te Alkmaar, om daarover een uitspraak te doen, welke zij en haar zoon Maximiliaan, heer van Zevenbergen, bevestigen.
        14 december 1513
        Afschrift, (Inv. nr. 17). Met handtekeningen van de notarissen G. van Meerlo, De Byer, Kaluwe, Hendricus de Beyer en J. van Goch.
      - Brief van burgemeesters, schout en schepenen van Amsterdam aan Cornelis van Bergen om aanstelling van Allert Coenenz. als pastoor van de St. Maartenskerk op Terschelling, 1532.; 47; 1 stuk
      - Brief aan de drost onder meer over de vergeving van de vicarie van Midsland aan de zoon van Wouter Melisz., gewezen chirurgijn van Terschelling. Concept, z.j.; 48; 1 stuk
      - Rekening van de kerken van Terschelling, met bijlagen; 1562 - 1563; 1562; 49; 1 katern en 3 ingehechte stukken
      - Staat van inkomsten uit landen en renten van de kerken, vicarieën en pastorieën van Terschelling, met bijlagen; 1563; z.j.; 50; 1 katern en 5 stukken
- Foto's afkomstig uit het Arembergarchief, kapucijnenklooster Edinge, België, F.
  - Akte waarbij Diederik Sonoy, luitenant-gouverneur van het Noorderkwartier, Tjerk Hotnea, gewezen drossaard van de heerlijkheid Terschelling, gelast om de rekeningen van de heerlijkheid te Enkhuizen af te geven, authentiek afschrift, 1574; 51
  - Missive van Margaretha van der Marck, gravin van Aremberg, aan de drossaard van de heerlijkheid Terschelling, om zich met de achterstallige rekeningen van de heerlijkheid in s'-Gravenhage te vervoegen, 1574; 52